【裁判字號】    97,消債抗,28
【裁判日期】    971022
【裁判案由】    更生事件
【裁判全文】
臺灣屏東地方法院民事裁定            97年度消債抗字第28號
抗  告  人  甲○○
代  理  人  黃光宇律師
上列當事人因消費者債務清理事件聲請更生，對本院於民國97年
9 月16日所為97年度消債更字第203 號裁定提起抗告，本院裁定
如下：
    主  文
原裁定廢棄。
聲請人甲○○自民國九十七年十月二十二日十二時起開始更生程
序。
命司法事務官進行本件更生程序。
    理  由
一、抗告意旨略以：抗告人前依中華民國銀行公會會員辦理消費
    金融案件無擔保債務協商還款機制與金融機構成立協商，約
    定抗告人自民國（下同）95年5 月起應按月清償新台幣（下
    同）16,167元，抗告人每月收入約32,500元，惟扣除宿舍費
    1,890 元、健保費414 元、勞保費394 元、團保費204 元，
    合計扣除2,902 元後，實際收入僅29,598元；再扣除抗告人
    之最低生活費用9,829 元、扶養母親孫林貴美之費用5,000
    元、及抗告人與母、兄同住之房屋租金6,000 元後，僅餘
    8,769 元，無法負擔與銀行公會協商之每月償還金額16,167
    元，顯非可歸責於抗告人。詎原裁定未將房租負擔列為抗告
    人必要且正當之支出，即認以抗告人之薪資所得於扣除個人
    最低生活費用後，尚非不能履行協商還款條件，為此爰依法
    提起抗告，請求廢棄原裁定，准予抗告人更生之聲請等語。
二、按「聲請更生或清算不合程式或不備其他要件者，法院應以
    裁定駁回之」、「債務人與金融機構協商成立者，不得聲請
    更生或清算。但因不可歸責於己之事由，致履行顯有重大困
    難者，不在此限」、「本條例施行前，債務人依金融主管機
    關協調成立之中華民國銀行公會會員辦理消費金融案件無擔
    保債務協商機制與金融機構成立之協商，準用前項之規定」
    ，消費者債務清理條例第8 條前段、第151 條第5 項、第6
    項分別定有明文。是債務清償方案成立後，應由債務人按其
    條件履行，如因事後發生情事變更，在清償期間收入或收益
    不如預期，致該方案履行困難甚或履行不能，因不可歸責於
    己，始能准許債務人聲請更生或清算，以避免債務人任意毀
    諾已成立之協商，濫用更生或清算之裁判上債務清理程序。
    從而，所謂「不可歸責於己之事由」，應係指客觀上聲請人
    之支出增多，或收入、收益減少，非其成立協商時所能預期
    ，諸如物價上漲而成本增加、家屬患病等以致支出增加，或
    因病無法工作、僱佣之公司倒閉或裁員、失業、減薪等以致
    收入減少，均屬之。本件抗告人於95年5 月8 日依中華民國
    銀行公會會員辦理消費金融案件無擔保協商機制與各該無擔
    保債權銀行協商成立，約定就其所積欠之無擔保債務1,293,
    385 元，分80期，按年息0%計息，按月分期攤還，每期應繳
    16,167元，嗣自95年7 月起即未再繳納分期協商款，經銀行
    通報毀諾在案，有債務協商申請書、收入證明切結書、協議
    書、無擔保債務還款計畫、申請人財務資料表影本各1 份在
    卷可稽（見原審卷第26頁至第33頁），應認真實。揆諸前揭
    規定及說明，本件抗告人除有於協商成立時即顯然無法履行
    協商條件，或於95年7 月間因發生協商成立時所無法預期之
    收入短減、支出驟增等非可歸責於己之事由而毀諾等情事，
    得聲請進行更生程序外，倘抗告人係因怠於履約而未能按期
    還款，或因其他可歸責於己之情事而毀諾，則均不符聲請更
    生之要件，合先敘明。
三、抗告人主張本件協商進行中，債權人未及考量抗告人之還款
    能力及其維持自己暨家人維持日常生活所需必要費用，即逕
    予片面約定協商還款條件，該協商內容顯逾抗告人之能力，
    其乃因非可歸責於己之事由始違約毀諾等語。經查：
(一)、按直系血親相互間、兄弟姊妹相互間，均互負扶養義務；受
    扶養權利者，以不能維持生活而無謀生能力者為限。前項無
    謀生能力之限制，於直系血親尊親屬，不適用之。扶養之程
    度，應按受扶養權利者之需要與負扶養義務者之經濟能力及
    身分定之，民法第1114條、1117條、1119條訂有明文。本件
    抗告人與母、兄同住，其母孫林貴美、其兄孫易佐均無收入
    及財產，有綜合所得資料、財產歸屬資料在卷可稽（原審卷
    第41頁至第46頁），又抗告人、孫林貴美、及孫易佐名下均
    無任何不動產，則抗告人主張其每月需支出房租5,500 元（
    原為6,000 元）乙節，尚稱合理且必要，原審未將此納入考
    量，尚有違誤。
(二)、抗告人前與銀行公會達成債務協商協議時，約定每月還款
    16,167元，而協商當時每月薪資約29,000元，扣除前揭最低
    生活費、扶養費、房租支出後（合計20,329元）僅餘8,671
    元，顯然於協商成立時即已不能履行其協商條件，縱然抗告
    人現每月收入增加為32,500元，扣除前列必要費用及勞健保
    費用後仍僅餘9,269 元，抗告人顯屬因不可歸責於己之事由
    ，且履行顯有重大困難。
四、本件抗告人乃因不可歸責於己之事由毀諾，業經本院審認如
    前，原裁定未能考量抗告人另須負擔房租支出，遽認抗告人
    之薪資收入所得已足支應生活必要費用及履行協商條件所需
    款項，容有未洽，本件復查無抗告人即債務人有消費者債務
    清理條例第6 條第3 項、第8 條或第46條各款所定駁回更生
    聲請之事由存在，則抗告人聲請更生，應屬有據，並依前引
    規定命司法事務官進行本件更生程序，爰裁定如主文。
五、據上論結，本件抗告為有理由，依清費者債務清理條例第15
    條、民事訴訟法第492 條、第495 條之1 第1 項、第450 條
    、第95條，裁定如主文。
中    華    民    國    97    年    10    月    22    日
                  民事第二庭    審判長法  官  張世賢
                                      法  官  張以岳
                                      法  官  吳思怡
正本係照原本作成
不得抗告。
中    華    民    國    97    年    10    月    22    日
                                      書記官  王秋淑


司法院資訊處製作；財團法人民間司法改革基金會備份。
